臺灣臺中地方法院民事判決
110年度簡上字第141號
上  訴  人  毛玉萍
            曾昭貴
被 上訴 人  陳麗雲

訴訟代理人  張元泉
上列當事人間請求拆屋還地事件，上訴人對於民國109年12月11
日本院臺中簡易庭109年度中簡字第852號第一審判決提起上訴，
本院於民國110年11月19日言詞辯論終結，判決如下：
    主      文
上訴駁回。
第二審訴訟費用由上訴人負擔。
    事實及理由
壹、反訴部分（確定界址）
一、被上訴人主張：臺中市○區○○段0000000地號土地（下稱系爭
    318-144地號土地）及坐落在上之同段3460建號建物（門牌
    號碼：臺中市○區○○○路0段000巷00號，下稱系爭3460建號建
    物），均由被上訴人於民國107年8月1日，以法院拍賣為原
    因登記取得所有權。位於西側相鄰之同段318-145地號土地
    （下稱系爭318-145地號土地），則由上訴人於108年9月27
    日，以買賣為原因登記取得所有權，應有部分各二分之一。
    臺中市東區旱溪六街（下稱旱溪六街）東、西兩側建物約於
    75年間建築完成，並辦理建物第一次保存登記。然臺中市中
    山地政事務所（下稱中山地政事務所）卻於77年間逕為分割
    出同段318-325、318-326、318-327、318-328地號等4筆土
    地，同時逕為分割出另一條地界線。不知是否因旱溪六街之
    道路中心樁發生位移或因人員疏失，導致地界線有所偏移，
    造成依補充測繪圖說二（見【附圖】）所示，旱溪六街東、
    西兩側當初有辦保存登記之建物，均有越界占用鄰地之情況
    。惟旱溪六街東、西兩側之建物當初能夠申請建造執照，表
    示上開建物坐落之土地有面臨建築線、有臨路。為何於75年
    前合法通過之建築線，於77年間發現有錯誤，造成整批建物
    未蓋在地籍線上？再者，被上訴人於107年8月1日透過法院
    拍賣取得系爭318-144地號土地、系爭3460建號建物時，法
    院拍賣公告並未揭露系爭3460建號建物亦有越界占用鄰地之
    情形，是否為中山地政事務所刻意隱匿？基上，兩造間土地
    之界址，應如補充測繪圖說一所示A─B連線（見【附圖】）
    ，爰提起本件確定界址訴訟等語。並聲明：確定被上訴人所
    有坐落臺中市○區○○段0000000地號土地，與上訴人所有同段
    318-145地號土地間之經界線，如補充測繪圖說一所示A─B連
    線。
二、上訴人方面：
（一）於原審以：兩造間土地之界址，應以補充測繪圖說二所示
      C─D連線為準等語置辯。
（二）於本院補充陳述：中山地政事務所主任曾於109年2月12日
      邀請上訴人至其辦公室告知：被上訴人因拍賣取得之土地
      及建物，因該所同仁辦理法院囑託鑑測時有所疏失，未能
      標示註明系爭3460建號建物跨越至上訴人所有之系爭318-
      145地號土地等語，隨後中山地政事務所即陸續多次召開
      協調會。被上訴人於原審卷第369頁稱紅色虛線部分面積
      就是系爭318-145地號土地與系爭318-144地號土地面積之
      誤差，可證被上訴人承認其建物有越界之事實。另被上訴
      人於原審審理時亦陳稱已與臺中市東區旱溪段318-140、3
      18-141、318-142、318-143地號土地及建物所有人達成協
      議，同意將上述4戶鄰接道路逕為分割多餘之土地4筆補償
      給上訴人。上訴人曾於108年12月3日申請土地鑑界，被上
      訴人亦於108年12月23日申請土地鑑界，結果顯示界址點2
      次相同無誤，上開2次土地鑑界均依地籍測量實施規則辦
      理，其程序完備符合確定原則，具有拘束法院判決之效力
      ，故兩造間土地之界址，應如補充測繪圖說二所示C─D連
      線。參諸內政部國土測繪中心（下稱國土測繪中心）於原
      審之鑑定意見，補充測繪圖說二所示C─D連線與圖解數位
      化地籍圖整合建置及都市計畫地形圖套疊成果較為相符，
      而圖解數位化地籍圖整合建置為國土測繪中心專責，都市
      計畫為臺中市政府都市發展局專責，故兩造間土地之界址
      ，應以補充測繪圖說二所示C─D連線為宜。此外，中山地
      政事務所保管之「東區旱溪段318-316地號土地逕為分割
      線查明案說明」，可證明旱溪六街西側樁位位置同段318-
      313至318-325、318-326、318-327、318-328地號土地等
      道路之地籍線即逕為分割線。若依原審判決認定，兩造間
      土地之界址以補充測繪圖說一所示A─B連線為準，旱溪六
      街西側將有多處現況與地籍圖經界線不一致之情形，則上
      訴人與其他四鄰之界址將衍生出更多爭訟事件，甚至被上
      訴人所有系爭318-144地號土地之面積將無故增加25.14平
      方公尺，此即上訴人損失之差額，與中山地政事務所登記
      之面積完全不符，故原審判決無法真正息訟止爭等語。　
      　　
三、原審斟酌兩造之攻擊防禦方法後，為上訴人敗訴之判決。上
    訴人不服提起上訴，並聲明：（一）原判決廢棄。（二）確
    定被上訴人所有坐落臺中市○區○○段0000000地號土地，與上
    訴人所有同段318-145地號土地間之經界線，如補充測繪圖
    說二所示C─D連線。被上訴人則答辯聲明：上訴駁回。
四、本件經兩造整理並簡化爭點，其結果如下（見本院卷第188─
    189頁，配合判決書製作修正部分敘述）：
【不爭執事項】
（一）系爭318-145地號土地為上訴人所有，應有部分各1/2。
（二）系爭318-144地號土地為被上訴人所有，由被上訴人於107
      年8月1日以拍賣為原因，登記取得所有權全部。
（三）系爭318-145地號與系爭318-144地號土地，皆係於74年1
      月4日分割自同段318-30地號土地，分割前有於73年11月2
      0日進行分割複丈測量，成果圖如原審卷第405頁所示。
（四）系爭318-144地號土地上坐落系爭3460建號建物（門牌號
      碼臺中市○區○○○路0段000巷00號），建築完成日為75年6
      月18日，於75年8月28日辦理第一次保存登記。
（五）原審卷第197頁為系爭3460建號建物於75年間辦理保存登
      記勘測製作之複丈成果圖。
（六）77年11年30日，系爭318-325、318-326、318-327、318-3
      28地號土地，依序從系爭318-140、318-141、318-142、3
      18-143地號土地分割出來。
（七）系爭318-144地號土地上坐落之臺中市○區○○段0000○號（
      下稱系爭9699建號建物），為未辦保存登記之增建物，於
      106年12月8日依本院106年度司執字第125634號強制執行
      事件（下稱系爭125634號執行事件）囑託辦理未登記建物
      查封。該增建物有部分越界占用系爭318-145地號土地，
      如原審卷第173頁照片所示之紅磚建物，於原審判決後已
      拆除完畢。
（八）原審卷第199頁為系爭125634號執行事件於106年11月28日
      囑託測量系爭3460建號建物及系爭9699建號建物之測量成
      果圖。
（九）本院卷第57頁為臺中市中山地政事務所於108年12月3日複
      丈製作之複丈成果圖，由上訴人提出申請。
（十）本院卷第59頁為臺中市中山地政事務所於108年12月23日
      複丈製作之複丈成果圖，由被上訴人提出申請。
【反訴爭執事項】
      系爭318-145地號與系爭318-144地號土地，經界線為何？
五、得心證之理由
（一）本件土地界址爭議，經原審會同兩造及國土測繪中心鑑測
      人員到場實地測量，並依施測現況套繪地籍圖後，發現該
      經界線有兩種套繪結果（如補充測繪圖說一、二所示），
      且各有其依據。上開爭議經國土測繪中心邀同臺中市政府
      地政局、臺中市政府都市發展局、中山地政事務所於109
      年8月5日召開會議研商後，仍無法得出唯一套繪結果，有
      國土測繪中心109年8月21日測籍字第1091335313號函文附
      卷可稽（見原審卷第383─389頁）。
（二）就系爭318-144地號土地與系爭318-145地號土地之界址，
      本院綜觀全案調查證據之結果後，認為應以被上訴人主張
      之界址，即補充測繪圖說一所示A─B連線，較為可採，理
      由如下：
   1、查坐落在系爭318-144地號土地上之系爭3460建號建物，
      係於75年8月28日辦理第一次保存登記之建物（見不爭執
      事項（四））。該建物於75年間實施保存登記建物勘測時
      ，並無越界占用鄰地之情形，有中山地政事務所75年7月1
      日建物測量成果圖在卷可佐（見原審卷第197頁、不爭執
      事項（五））。若按上訴人所主張，以補充測繪圖說二所
      示C─D連線作為兩造間土地之界址，將使系爭3460建號建
      物越界占用鄰地25.14平方公尺，與上開保存登記之結果
      不符，難認可採。再者，系爭318-145地號土地上有坐落
      一層樓建物，該建物並未辦理保存登記，有現場照片數張
      、土地建物查詢資料在卷可佐（見原審卷第33、145、169
      、353、549頁）；東側相鄰之系爭318-144地號土地上，
      則坐落系爭3460建號建物。則依兩造間土地附近建物之占
      有沿革觀之，兩造間土地之界址，應以系爭3460建號建物
      牆壁外緣之延伸線為準，而補充測繪圖說一所示A─B連線
      ，恰好與之相符。
   2、次查，系爭318-144地號土地與系爭318-145地號土地，係
      於74年1月4日分割自同段318-30地號土地（見不爭執事項
      （三）），其土地所有人均為聯成工業股份有限公司，有
      土地登記簿資料在卷可佐（見原審卷第237頁、第269─271
      頁、第283─285頁）。上開土地辦理分割前，土地所有人
      有於73年11月20日進行分割複丈測量，亦有測量成果圖在
      卷可考（見原審卷第405頁）。而依國土測繪中心與臺中
      市政府地政局、都市發展局、中山地事務所於109年8月5
      日召開會議作成之結論，補充測繪圖說一之套繪結果與上
      開73年11月20日分割複丈圖套繪結果及實地建物現況較為
      相符，此觀該次會議記錄自明（見原審卷第385頁）。因
      地政機關製作之地籍圖，在土地所有人自行申請分割之土
      地，乃按土地所有人申請分割登記時所定之分割線為準，
      故觀諸本件土地所有人於74年間申請分割登記時所定之分
      割線，兩造間土地之界址，應以系爭3460建號建物牆壁外
      緣之延伸線為準，如補充測繪圖說一所示A─B連線。
   3、此外，被上訴人係於107年8月1日透過法院拍賣程序，拍
      定取得系爭318-144地號土地及系爭3460建號建物所有權
      （見不爭執事項（二））。當時系爭125634號執行事件之
      執行法院有囑託中山地政事務所於106年11月28日就系爭3
      460建號建物及系爭9699建號建物實施測量，而依該次測
      量成果圖所示，系爭3460建號建物僅西側側邊第一層紅磚
      增建物有跨越鄰地6.35平方公尺，此觀卷附106年11月28
      日建物測量成果圖自明（見原審卷第199頁）。因此，系
      爭125634號執行事件於107年6月5日拍賣公告中，在系爭9
      699建號建物之備考欄位僅記載「本建物係建號3460主建
      物增建部分。本案未登記總面積為135.95平方公尺，其中
      第一層尚有6.39平方公尺跨越臨地同段318-145地號」（
      見原審卷第23─27頁）。由該法院拍賣測量結果可見，僅
      系爭9699建號建物（未辦保存登記）有越界占用系爭318-
      145地號土地，至於系爭3460建號建物（有辦保存登記）
      則無越界占用上開土地。而此情亦可佐證兩造間土地之界
      址，應以補充測繪圖說一所示A─B連線為準。就此，上訴
      人雖辯稱，中山地政事務所主任曾於109年2月12日邀請上
      訴人至其辦公室告知：被上訴人因拍賣取得之土地及建物
      ，因該所同仁辦理法院囑託鑑測時有所疏失，未能標示註
      明系爭3460建號建物跨越至上訴人所有之系爭318-145地
      號土地等語，隨後中山地政事務所即陸續多次召開協調會
      云云。然查，上訴人並未舉出客觀事證證明中山地政事務
      所受系爭125634號執行事件之執行法院囑託實施測量時，
      有何疏失，則尚難僅憑上訴人轉述中山地政事務所主任之
      片面陳詞，遽認上開法院拍賣測量結果有誤。
   4、綜合勾稽上情，被上訴人主張兩造間土地之界址，應如補
      充測繪圖說一所示A─B連線，自屬有據。　　　
（三）上訴人所提出之各項主張，經核均無可採，茲逐一駁斥如
      下：
   1、上訴人固主張，其曾於108年12月3日申請土地鑑界，被上
      訴人亦於108年12月23日申請土地鑑界，結果顯示界址點2
      次相同無誤，上開2次土地鑑界均依地籍測量實施規則辦
      理，其程序完備符合確定原則，具有拘束法院判決之效力
      ，故兩造間土地之界址，應如補充測繪圖說二所示C─D連
      線云云，並舉出108年12月3日、108年12月23日土地複丈
      成果圖各1份為證（見本院卷第57、59頁）。惟按法院為
      判決時，應斟酌全辯論意旨及調查證據之結果，依自由心
      證判斷事實之真偽。但別有規定者，不在此限；法院依自
      由心證判斷事實之真偽，不得違背論理及經驗法則，民事
      訴訟法第222條第1、3項定有明文。查地籍測量實施規則
      並未規定依該法辦理之鑑界複丈結果，對司法機關有拘束
      力，則回歸上揭民事訴訟法所定之原則，本院得於不違背
      經驗法則、論理法則之情形下，依自由心證認定本件兩造
      間土地之界址。上訴人之上開主張，於法無據。
   2、上訴人另主張，參諸國土測繪中心於原審之鑑定意見，補
      充測繪圖說二所示C─D連線與圖解數位化地籍圖整合建置
      及都市計畫地形圖套疊成果較為相符，而圖解數位化地籍
      圖整合建置為國土測繪中心專責，都市計畫為臺中市政府
      都市發展局專責，故兩造間土地之界址，應以補充測繪圖
      說二所示C─D連線為宜云云。惟查，在確定界址訴訟中，
      地籍圖僅為法院參酌因素之一，其他諸如土地分割圖、占
      有沿革等事項，均應綜合納入考量。因此，徒憑補充測繪
      圖說二所示C─D連線與圖解數位化地籍圖整合建置及都市
      計畫地形圖套疊成果較為相符之事實，尚難率認兩造間土
      地之界址即如上訴人所主張，必為補充測繪圖說二所示C─
      D連線。
   3、上訴人又舉出中山地政事務所保管之「東區旱溪段318-31
      6地號土地逕為分割線查明案說明」（見本院卷第61、93
      頁），資為其所主張界址之佐證。查該文件第五點固載明
      「而77.8.19丈字第2068號辦理逕為分割，分割出318-674
      、318-313等多筆土地，並確定旱溪六街樁位位置與地籍
      線向西偏移約1.6米道路之逕為分割線」等語。惟查，上
      開內容為中山地政事務所之片面陳詞，在無任何客觀事證
      可證地籍線確有向西偏移1.6公尺之情形下，實難逕採。
      上訴人再主張，若依原審判決認定，兩造間土地之界址以
      補充測繪圖說一所示A─B連線為準，旱溪六街西側將有多
      處現況與地籍圖經界線不一致之情形，則上訴人與其他四
      鄰之界址將衍生出更多爭訟事件云云。然查，依國土測繪
      中心檢送原審之測繪圖說一、測繪圖說二，實際上兩種套
      繪結果均會產生現況與地籍圖經界線不一致之情形（見原
      審卷387、389第頁中之藍色虛線區塊），故上訴人所執前
      詞，難為有利於上訴人之認定。
   4、上訴人復主張，若依原審判決認定，兩造間土地之界址以
      補充測繪圖說一所示A─B連線為準，被上訴人所有系爭318
      -144地號土地之面積將無故增加25.14平方公尺，此即上
      訴人損失之差額，與中山地政事務所登記之面積完全不符
      云云。惟觀諸地籍測量實施規則第3條第1項規定「地籍測
      量之程序如下：一、三角測量、三邊測量或精密導線測量
      。二、圖根測量。三、戶地測量。四、計算面積。五、製
      圖」，可知土地面積，係先確定土地之界址點或土地長寬
      等項後再行測算，故其土地面積之求出，係以先確定土地
      之經界線為前提，並非先分配土地面積後，再以取足土地
      面積之可能界線而定其經界線。至於測算結果，如相鄰土
      地面積有所增減，此或係重測前後測量技術精密不同、天
      然地形變動所致，進而使土地複丈時因誤差造成重測前後
      面積發生增減，此乃必然之現象，當不因重測前後面積有
      所增減，而影響土地之實際界址。因此，兩造間土地面積
      之增減，並非本件確定經界訴訟所應審究之事項。
   5、末查，上訴人雖聲請本院通知中山地政事務所之主任及測
      量課課長到庭作證，以證明兩造間土地之界址應如108年
      間二次鑑界之複丈成果圖所示，即補充測繪圖說二所示C─
      D連線。然衡諸中山地政事務所之主任及測量課課長均非
      上開二次鑑界之鑑定人，縱使渠等到庭作證，亦無助於本
      件事實之釐清，故上訴人上開調查證據之聲請，核無必要
      ，併此指明。　　　
六、綜上所述，被上訴人起訴請求確定系爭318-144地號土地與
    系爭318-145地號土地間之界址，如補充測繪圖說一所示A─B
    連線，為有理由，應予准許，原審因而為被上訴人勝訴之判
    決，核無違誤。上訴意旨指摘原審判決不當，求予廢棄改判
    ，為無理由，應予駁回。
七、本件事證已臻明確，兩造其餘主張及舉證，核與判決結果無
    影響，爰不逐一論斷，附此敘明。
八、據上論結，本件上訴為無理由，依民事訴訟法第436之1條第
    3項、第449條第1項、第78條，判決如主文。
貳、本訴部分（拆屋還地）
一、上訴人主張：上訴人自108年9月27日起，以買賣為原因登記
    取得系爭318-145地號土地之所有權，應有部分各二分之一
    。位於東側相鄰之系爭318-144地號土地及坐落在上之系爭3
    460建號建物，均由被上訴人於107年8月1日，以拍賣為原因
    登記取得所有權，然系爭3460建號建物有越界占用系爭318-
    145地號土地，占用範圍如補充測繪圖說二編號丙所示區域
    （面積25.14平方公尺）。另外，系爭3460建號建物尚有未
    辦保存登記之增建部分，前經系爭125634號執行事件於106
    年12月8日辦理未登記建物查封，登記之建號為臺中市○區○○
    段0000○號（即系爭9699建號建物）。系爭9699建號建物第
    一層亦有越界占用系爭318-145地號土地，占用範圍如補充
    測繪圖說二編號乙所示區域（面積7.76平方公尺），且拍賣
    公告時有明確揭露此事，堪認被上訴人於投標時業已知悉越
    界之事。被上訴人上開主建物及增建物均無權占用上訴人所
    有之系爭318-145地號土地，爰依民法第767條第1項規定提
    起本件訴訟等語。並聲明：被上訴人應將系爭318-145地號
    土地上，如補充測繪圖說二所示編號乙、面積7.76平方公尺
    ，及編號丙、面積25.14平方公尺之地上物拆除，並將該部
    分土地返還上訴人。
二、被上訴人則以：兩造間土地之界址，應以補充測繪圖說一所
    示A─B連線為準。據此，被上訴人所有系爭3460建號建物，
    並無越界占用上訴人所有之系爭318-145地號土地等語置辯
    。並聲明：上訴人之訴駁回。
三、原審斟酌兩造之攻擊防禦方法後，為上訴人一部勝訴、一部
    敗訴之判決。上訴人就其敗訴部分不服提起上訴，並聲明：
    （一）原判決關於上訴人敗訴部分廢棄。（二）被上訴人應
    將系爭318-145地號土地上如補充測繪圖說二所示編號丙、
    面積25.14平方公尺之建物拆除，並將該部分占用土地返還
    上訴人。被上訴人則答辯聲明：上訴駁回。
四、本件經兩造整理並簡化爭點，其結果如下（見本院卷第188─
    189頁，配合判決書製作修正部分敘述）：
【不爭執事項】
（一）系爭318-145地號土地為上訴人所有，應有部分各1/2。
（二）系爭318-144地號土地為被上訴人所有，由被上訴人於107
      年8月1日以拍賣為原因，登記取得所有權全部。
（三）系爭318-145地號與系爭318-144地號土地，皆係於74年1
      月4日分割自同段318-30地號土地，分割前有於73年11月2
      0日進行分割複丈測量，成果圖如原審卷第405頁所示。
（四）系爭318-144地號土地上坐落系爭3460建號建物（門牌號
      碼臺中市○區○○○路0段000巷00號），建築完成日為75年6
      月18日，於75年8月28日辦理第一次保存登記。
（五）原審卷第197頁為系爭3460建號建物於75年間辦理保存登
      記勘測製作之複丈成果圖。
（六）77年11年30日，系爭318-325、318-326、318-327、318-3
      28地號土地，依序從系爭318-140、318-141、318-142、3
      18-143地號土地分割出來。
（七）系爭318-144地號土地上坐落之系爭9699建號建物，為未
      辦保存登記之增建物，於106年12月8日依系爭125634號執
      行事件囑託辦理未登記建物查封。該增建物有部分越界占
      用系爭318-145地號土地，如原審卷第173頁照片所示之紅
      磚建物，於原審判決後已拆除完畢。
（八）原審卷第199頁為系爭125634號執行事件於106年11月28日
      囑託測量系爭3460建號建物及系爭9699建號建物之測量成
      果圖。
（九）本院卷第57頁為臺中市中山地政事務所於108年12月3日複
      丈製作之複丈成果圖，由上訴人提出申請。
（十）本院卷第59頁為臺中市中山地政事務所於108年12月23日
      複丈製作之複丈成果圖，由被上訴人提出申請。
【本訴爭執事項】
      上訴人依民法第767條第1項規定，請求被上訴人將補充測
      繪圖說二編號丙、面積25.14平方公尺之地上物拆除，並
      返還該部分土地予上訴人，有無理由？
五、得心證之理由
（一）按所有人對於無權占有或侵奪其所有物者，得請求返還之
      。對於妨害其所有權者，得請求除去之。有妨害其所有權
      之虞者，得請求防止之，民法第767條第1項定有明文。
（二）經查，系爭318-144地號土地與系爭318-145地號土地間之
      界址，應如補充測繪圖說一所示A─B連線，業經本院論斷
      如上（見本判決壹、反訴部分）。準此，被上訴人所有之
      系爭3460建號建物，並無越界占用上訴人所有之系爭318-
      145地號土地。是以，上訴人依民法第767條第1項規定，
      請求被上訴人拆屋還地，要屬無據。
六、綜上所述，上訴人依民法第767條第1項規定，請求被上訴人
    將補充測繪圖說二編號丙、面積25.14平方公尺之地上物拆
    除，並返還該部分土地予上訴人，為無理由，不應准許，原
    審因而為上訴人敗訴之判決，核無違誤。上訴意旨指摘原審
    判決不當，求予廢棄改判，為無理由，應予駁回。
七、本件事證已臻明確，兩造其餘主張及舉證，核與判決結果無
    影響，爰不逐一論斷，附此敘明。
八、據上論結，本件上訴為無理由，依民事訴訟法第436之1條第
    3項、第449條第1項、第78條，判決如主文。
中　　華　　民　　國　　110 　年　　12　　月　　17　　日
                  民事第五庭  審判長法  官  陳文爵
                                    法  官  施懷閔
                                    法　官  陳盈睿
以上正本係照原本作成。
如不服本判決，僅得於收受本判決正本送達後20日內，以適用法
規顯有錯誤為理由，向本院提起第三審上訴狀（均須按他造當事
人之人數附繕本及繳納第三審上訴裁判費），經本院許可後始可
上訴第三審，前項許可以原判決所涉及法律見解具有原則上重要
性者為限。如委任律師提起上訴者，應一併繳納上訴審裁判費。
上訴時應提出委任律師為訴訟代理人之委任狀，具有民事訴訟法
第466條之1第1項但書或第2項之情形為訴訟代理人者，另應附律
師及格證書及釋明委任人與受任人有該條項所定關係之釋明文件
影本。
中　　華　　民　　國　　110 　年　　12　　月　　17　　日
                                    書記官  楊思賢